【裁判字號】    96,簡上,227
【裁判日期】    970117
【裁判案由】    清償票款
【裁判全文】
臺灣士林地方法院民事判決             96年度簡上字第227號
上  訴  人  甲○○
被 上訴 人  廖力霆（原名：廖偉企）
訴訟代理人  陳麗玢律師
上列當事人間清償票款事件，上訴人對於中華民國96年7 月27日
本院內湖簡易庭95年度士簡字第226 號第一審判決提起上訴，本
院於97年1月3日言詞辯論終結，判決如下：
    主      文
上訴駁回。
第二審訴訟費用新臺幣貳萬參仟柒佰柒拾伍元由上訴人負擔。
    事實及理由
一、上訴人起訴主張：被上訴人為解決兩造間投資糾紛與擔保返
    還因使用伊所有之信用卡及伊所墊付之卡費等原因，於民國
    94年3月20日簽發以94年7月30日為發票日、臺北市第五信用
    合作社營業部為付款人、票號為AT0000000 號之面額新臺幣
    （下同）150 萬元支票乙紙（下稱「系爭支票」）予伊，詎
    屆期提示未獲付款。爰依票據法律關係，訴請被上訴人給付
    票款新臺幣（下同）150 萬元及自提示日起至清償日止，按
    週年利率6%計算之利息。
二、被上訴人則以：兩造於90年間相識，原以父子相稱，後演變
    成同性戀關係，上訴人於94年3 月間，以避免家庭事業生變
    為由，要求伊簽發系爭支票及另紙面額28萬元之支票，並於
    支票背面註明「分紅、卡費、押金」後交予上訴人，以便上
    訴人向其妻佯稱兩造間有投資關係存在。伊一時心軟，遂同
    意簽發該二紙支票交予上訴人。兩造並協議由被上訴人在發
    票人欄蓋用與留存銀行印鑑不同之印章，以確保上訴人不會
    提示該二紙支票。又兩造於交往期間，上訴人曾多次向伊借
    款，足見伊無向上訴人借款之必要等語，資為抗辯。
三、原審對於上訴人之請求，判決其全部敗訴。上訴人全部聲明
    不服，並聲明：(一)原判決廢棄。(二)被上訴人應給付上訴人15
    0 萬元及自94年8 月15日起至清償日止，按週年利率6%計算
    之利息。被上訴人則聲明：請求駁回上訴。
四、兩造不爭執之事實：
  (一)兩造間曾有同性戀關係。
  (二)系爭支票確為被上訴人於94年3 月20日所簽發，並於該紙支
    票背面角落加註「分紅、卡費、押金」等文字後交付上訴人
    ，兩造為直接前後手關係。
  (三)系爭支票嗣經上訴人於94年8 月15日提示，因「存款不足及
    發票人簽章不符」遭退票。
五、得心證之理由：
    上訴人主張被上訴人為解決兩造間投資糾紛與擔保返還上訴
    人所有之信用卡及墊付之卡費等原因而交付系爭支票，自應
    依票據關係給付票款等語，惟為被上訴人所否認，並以前揭
    情詞置辯。經本院於96年10月29日準備程序依民事訴訟法第
    270條之1規定，整理並協議兩造簡化本件爭點為：(一)被上訴
    人簽發系爭支票予上訴人，是否為通謀虛偽意思表示？(二)被
    上訴人以系爭支票之原因關係不存在為由對抗上訴人，是否
    成立？茲分述如下：
  (一)被上訴人簽發系爭支票予上訴人，是否為通謀虛偽意思表示
    ？
    1.上訴人主張系爭支票係其投資被上訴人經營廖老師文理補
      習班，被上訴人所給付之分紅等語，惟為被上訴人所否認
      ，並辯稱伊雖計畫要開補習班，惟實際上並未開設，亦無
      分紅等語。經查：
      (1)被上訴人實際上確未開設廖老師文理補習班，自無投資
        分紅可言，上訴人亦自承伊於93年7 月間查知並無該補
        習班存在，因而於同年8 月1 日與被上訴人發生肢體衝
        突等語。顯見上訴人對於被上訴人於94年3 月20日簽發
        系爭支票上註記「分紅」之際，早已明知其為虛偽之原
        因關係。
      (2)上訴人雖舉所謂之「切結書」（按該名稱為上訴人自取
        ，原審卷第95頁）為證，指稱被上訴人於94年1 月間出
        具該切結書，並於左下角載明：「含投資的事一並解決
        」等文字，被上訴人嗣於94年3 月20日簽發包括系爭支
        票等3 張支票，未退投資餘額則約定繼續協商等語。惟
        查，被上訴人係於系爭支票上記載「分紅」，而非上訴
        人所主張之「退還投資款」，且上訴人亦未舉證證明其
        所謂投資款總額為何，實無從確認系爭支票究係退還何
        種款項。
      (3)上訴人另舉證人即其胞妹楊梅娖及妹婿劉陽塗以證明伊
        有投資被上訴人開補習班，並陳稱：「被上訴人曾經在
        她們面前講要我投資他的補習班，這件事是在91年8月7
        日50萬元兌現之前，該50萬元是我向妹妹借的票，我跟
        妹妹借票之後幾天就兌現，當天我妹婿也在場，是在我
        妹婿桃園壽山路成功國宅的家」等語（原審卷第141 至
        142 頁），另具狀陳稱：「上訴人自91年3 月至93年4
        月間，前後三次陪同被上訴人到楊梅娖住處，向楊梅娖
        共借款150 萬元，親自將支票或現金交付兩造，供投資
        補習班」等語（原審卷第87、137 頁）。惟經證人楊梅
        娖於96年5 月14日原審言詞辯論時到場證稱：「（上訴
        人是否有向證人借過錢？）有，他常向我借錢，有時候
        是臨時調一下。他之前有說要投資廖老師的補習班，那
        一陣子比較頻繁，時間約在91年之後。其他都是平常急
        用，金額比較小。投資那段期間，他前後加起來向我借
        約150 萬元，其中3 次是我開支票給上訴人，所以記得
        比較清楚。那3 次分別為91年3 月、91年3 月、93年4
        月，金額分別為10萬、50萬、34萬，這些票都有兌現。
        我不知道是誰把票提示的。」「（是否認識被上訴人？
        ）見過一次，當時他與上訴人一起來我家，時間我忘記
        了，應該是92年之前。當時上訴人介紹他是廖老師，說
        他做補習班，也是成淵國中的老師，說是廖老師文理補
        習班。當天他們來一下子，沒有吃飯。應該是假日來，
        因我有上班，當天劉陽塗不在家，當天並沒有來借錢」
        等語（原審卷第166 頁）。證人即上訴人之妹夫劉陽塗
        亦於上開期日到場證稱：「（是否見過被上訴人？）他
        在我母親過世時有去祭拜，並送罐頭座。」「我知道罐
        頭座是被上訴人委託上訴人叫我們做的，錢應該是上訴
        人付的」等語（本院卷第169 頁）。顯見被上訴人並未
        與上訴人一起去向證人楊梅娖借錢，證人劉陽塗亦未見
        過被上訴人去借錢，至於證人楊梅娖所稱上訴人借錢投
        資補習班乙節，則是經上訴人片面告知之借款原因，並
        非被上訴人之陳述，而上訴人提出其交予證人楊梅娖之
        借據（原審卷第93頁），所載投資廖老師文理補習班之
        借款原因，亦僅係上訴人個人所製作，尚不足以證明該
        等款項確係用於投資被上訴人補習班。至於上訴人提出
        被上訴人印製之廖老師文理補習班T 恤，亦不足以證明
        上訴人有投資補習班而應獲分紅之事實。應認系爭支票
        上記載票款原因係上訴人投資被上訴人補習班所獲之「
        分紅」，並非事實。
    2.上訴人又主張因被上訴人使用其信用卡、現金卡，故簽發
      系爭支票用以支付卡費及作為還卡或卡費之擔保等情，亦
      為被上訴人所否認，並辯稱上訴人之信用卡及現金卡均為
      上訴人自己所申請，伊雖曾使用上訴人之現金卡，惟係上
      訴人告知密碼請伊代領，相關借款均與被上訴人無關，且
      上訴人提出之切結書（原審卷第95頁），亦未記載被上訴
      人積欠上訴人卡費而需償還等語。經查：
      (1)上訴人所提出被上訴人書立之切結書雖載有：被上訴人
        獲上訴人同意使用上訴人名下之現金卡、信用卡至95年
        4月5日前，擇日4月5日後奉還等語。惟該切結書並未記
        載被上訴人須償還上訴人若干金額之卡費，亦未記載將
        以系爭支票作為擔保，自難據以認為被上訴人簽發系爭
        支票係為支付卡費及作為還卡或卡費之擔保。
      (2)系爭支票既係被上訴人於94年3月20日交付予上訴人，
        且上訴人陳稱：「其中93年9 月16日這一筆現金存入萬
        泰帳戶，是被上訴人使用我的現金卡後存入的錢。94年
        5 月之前，被上訴人使用我的現金卡都是自己繳錢，但
        94年5 月之後他就不繳了」等語（原審卷第65頁）。顯
        見被上訴人於94年5 月之前縱有使用上訴人之信用卡或
        現金卡，惟並未積欠卡費，其又何必於94年3 月20日簽
        發系爭支票交予上訴人用以支付卡費？況被上訴人究應
        負擔多少金額之卡費？亦未見兩造會算，實難認被上訴
        人簽發系爭支票係為支付卡費之用。
      (3)另依上開切結書之記載，上訴人同意被上訴人可使用其
        名下之信用卡及現金卡至95年4月5日止，是如系爭支票
        確如上訴人所述係為還卡或卡費之擔保，則理應以95年
        4月5日被上訴人還卡及結算後之某日作為系爭發票之發
        票日，以便上訴人屆時決定是否提示系爭支票用以取償
        ，豈有以提前約8個月之94年7月30日為系爭支票之發票
        日之理？益難認被上訴人簽發系爭支票係為擔保還卡或
        卡費之用。
    3.上訴人另主張系爭支票係作為返還投資款之擔保等語，亦
      為被上訴人所否認。經查，上訴人前於臺灣士林地方法院
      檢察署95年度偵字第5054號詐欺案件偵查中，對於系爭支
      票之原因，僅稱係被上訴人借用伊信用卡與現金卡，故以
      之作為擔保，並未主張係作為返還投資款之擔保，有該案
      不起訴處分書在卷可稽（原審卷67頁）。上訴人於本件之
      主張顯與其於上開案件偵查中所述不符，已難遽信。且上
      訴人是否確有投資被上訴人開設補習班？投資金額多少？
      均無證據可資證明，業如前述，是上訴人主張系爭支票係
      作為返還投資款之擔保一節，實難憑採。
    4.況被上訴人簽發系爭支票所蓋之印章係陰文章（文字線條
      於印章上係刻除之部分，因沾不到印泥而呈現底紙之顏色
      ），而其留存於臺北市第五信用合作社之甲存帳戶印鑑章
      則為一般之陽文章（文字線條於印章上係保留之部分，其
      餘則刻除，故僅有文字線條沾得到印泥而呈現印色），且
      前者約為後者四倍大，兩印文間有非常明顯之差異，有系
      爭支票及臺北市第五信用合作社96年3 月12日北市五信社
      營字第060 號函所附印鑑卡（原審卷第121 至122 頁）在
      卷可稽。上訴人復自承先前曾收受被上訴人多張小額支票
      均已兌現等語（原審卷第40、65頁），足認上訴人應明知
      被上訴人支票印鑑章之形式，上訴人主張伊不知被上訴人
      用以蓋於系爭支票之印章與其甲存帳戶之印鑑章不符等語
      ，洵不足採。是若非兩造間已有上訴人不提示系爭支票之
      合意，則被上訴人何以於系爭支票上蓋用如此明顯不符之
      印文？而上訴人收受系爭支票後又未於當場或於事後質疑
      ？是被上訴人辯稱簽發系爭支票係另有目的而無發生票據
      法律關係之真意，故兩造協議蓋用非支票存款開戶印鑑章
      之其他印文等語，應屬可信。
    6.至於上訴人主張被上訴人施行障眼法，利用燈光昏暗之際
      交付系爭支票，致伊未辨識系爭支票上之印文及背面註記
      之文字而收受系爭支票等情，則無法舉證以實其說，況縱
      上訴人所述屬實，上訴人於收受系爭支票後，仍可於嗣後
      發現上情並即時質問被上訴人，惟其迄提示系爭支票之際
      ，均未向被上訴人提出質疑，益見其所述不實。
    7.上訴人復主張兩造於93年7 月31日即已發生衝突決裂，被
      上訴人不可能於94年3 月20日將系爭支票借予伊以取信伊
      妻等語。惟查，兩造固曾於93年7 月31日發生衝突，然嗣
      於93年12月15日共同簽訂「誓約」，載明：「甲○○、廖
      偉企二人願將身、心、靈交付對方，從民國93年12月15日
      起彼此相愛、相信、照顧疼惜對方，至此不渝，如有違背
      負心者，楊、廖所生之子女以至全家皆不得好死，特立此
      誓，真誠以對」（原審卷第41頁）。又於94年2 月1 日簽
      立字據，載有：「要誠心誠意拜拜」、「雙方要有良好的
      溝通」、「儘量不提過去展望未來」、「不管公私事皆盡
      心盡力」、「廖偉企不再給甲○○失望」等文字（原審卷
      第42頁）。顯見兩造嗣已和好，並於93年12月15日互相許
      下愛的誓言，又於94年2 月1 日簽立字據，且兩造於94年
      3 月20日關係仍然良好，否則上訴人不可能同意被上訴人
      繼續使用其信用卡及現金卡至95年4 月5 日。故原告主張
      兩造於93年7 月31日即已決裂，被上訴人不可能於94年3
      月20日將系爭支票借予伊以取信伊妻等語，不足採信。
    8.上訴人另舉證人陳澤民於臺灣士林地方法院檢察署96年度
      偵續字第162 號詐欺案件96年10月18日訊問時之證言，用
      以證明被上訴人確有欺騙伊投資廖老師補習班一節。惟查
      ，證人陳澤民雖證稱伊因遭被上訴人詐騙而投資450 萬元
      等語，惟稽諸其與被上訴人於94年1 月10日所簽訂之和解
      書及其附件，其上明載「本人廖偉企日前向陳澤民醫師借
      款新台幣四佰五十萬元整... 」、「本人廖偉企借款餘額
      新台幣三佰四十萬元整... 」等文字（本院卷第82至83頁
      ），顯與證人陳澤民所證述之情節有異，是其所證上情，
      尚難遽信。況證人陳澤民所為之證言，至多僅能證明其與
      被上訴人間之關係，而無足為認定上訴人與被上訴人間法
      律關係之憑據。是證人陳澤民之證言，亦不足以為有利於
      上訴人之認定。
    9.況上訴人亦自承被上訴人自91年至93年間陸續簽發20餘張
      支票交付予伊兌領，以為投資之「分紅」等語（本院卷第
      94頁），如被上訴人有意詐騙上訴人投資，何需如此大費
      周章，交付多張支票供上訴人兌領？又上開支票背面均未
      註明「分紅、卡費、押金」等文字，亦為上訴人所不爭執
      ，並有其中三張支票影本在卷可稽（本院卷第97頁），益
      見系爭支票係經兩造同意於系爭支票背面刻意加註「分紅
      、卡費、押金」等文字，以取信上訴人配偶之用。至於上
      訴人主張伊投資金額僅有230萬元，不到2年時間竟有高達
      178 萬之分紅或薪資，豈能欺騙伊妻云云，惟因被上訴人
      交付系爭支票予上訴人時，雖早已知悉並無投資分紅一事
      ，惟因上訴人之妻尚不知悉內情，則上訴人要如何藉系爭
      支票哄騙或取信其妻，即與「投資額」及「投資時間」無
      涉，是其所陳上情，亦不足採。
    10.綜上所述，被上訴人辯稱系爭支票係基於通謀虛偽意思
       表示所簽發，並無發生票據法律效果之意思，堪予採信
       。
  (二)被上訴人以系爭支票之原因關係不存在為由對抗上訴人，是
    否成立？
    本件爭點(一)既經認定如上，則爭點(二)即無庸再予審酌，附此
    敘明。
六、按表意人與相對人通謀而為虛偽意思表示者，其意思表示無
    效，民法第87條第1 項前段定有明文。被上訴人簽發系爭支
    票予上訴人，係基於兩造間之通謀虛偽意思表示，且無發生
    票據法律效果之意思，前已認定，則揆諸前揭規定，系爭支
    票即不生票據上之效力。從而，上訴人本於票據法律關係，
    訴請被上訴人給付系爭支票之票款150 萬元及其遲延利息，
    即屬無據，為無理由，應予駁回。原審為上訴人敗訴之判決
    ，核無違誤，上訴意旨指摘原判決不當，求予廢棄改判，為
    無理由，應駁回其上訴。
七、本件第二審訴訟費用額確定為2萬3,775元，並應由上訴人負
    擔。
八、本件判決基礎已臻明確，兩造其餘之攻擊防禦方法及訴訟資
    料經本院斟酌後，核與判決不生影響，無一一論述之必要，
    併予敘明。
據上論結，本件上訴為無理由，依民事訴訟法第436 條之1 第3
項、第449條第1項、第78條、第87條第1項，判決如主文。
中    華    民    國    97    年     1    月    17    日
                  民事第二庭  審判長法官  俞慧君
                              法      官  王本源
                              法      官  張國勳
以上正本證明與原本無異。
本件判決不得上訴。
中    華    民    國    97    年     1    月    21    日
                              書  記  官  周玉惠


司法院資訊處製作；財團法人民間司法改革基金會備份。
